臺灣士林地方法院刑事判決　　　　　　　 94年度訴字第362號
公　訴　人　臺灣士林地方法院檢察署檢察官
被　　　告　乙○○
指定辯護人　本院公設辯護人林龍輝
上列被告因殺人未遂案件，經檢察官提起公訴（94年度偵字第
4164號），本院判決如下：
    主  文
乙○○傷害人之身體，處有期徒刑壹年，扣案之水果刀壹把沒收
，並應於刑之執行完畢或赦免後，令入相當處所，施以監護壹年
。
    事  實
一、乙○○罹有情感性精神病，對外界事務之理會與判斷已有障
    礙，係精神耗弱之人。其於民國94年4 月19日14時40分許，
    行經臺北市大同區○○○路250 號前，因自覺當時適亦行經
    該處之甲○○對其眼神有異，即心生不悅，竟臨時起意教訓
    甲○○，並即基於普通傷害之犯意，持預藏其所有之水果刀
    1 把自左後方趨近甲○○而著手往甲○○左顏面部施力揮砍
    1 刀，又接續同一普通傷害之犯意，再向甲○○後腦部劃2
    刀，致甲○○左顏面部受有11x1.5x2.2公分深及顏面肌肉及
    口部肌肉之撕裂傷、後腦部則因而受有4x1x1 公分、3x1x 1
    公分兩處之撕裂傷，且當場血流不止，乙○○見狀隨即持刀
    逃逸，嗣即於同日14時45分許，在臺北市大同區○○○路○
    段13號前為警逮捕，並當場扣得乙○○所有之上開水果刀1
    把。
二、案經被害人甲○○訴由臺北市政府警察局大同分局報告臺灣
    士林地方法院檢察署檢察官偵查起訴。
    理  由
一、訊據被告乙○○固坦承於上揭時、地持扣案水果刀1 把揮砍
    告訴人甲○○成傷之事實不諱，惟堅決否認有何殺人或重傷
    害之犯意，辯稱：案發當日是因為伊覺得告訴人瞪伊一眼，
    伊看被害人不順眼，所以才起意教訓告訴人，只持扣案水果
    刀看準告訴人臉部劃1 刀，伊劃了1 刀後就自己離開，伊沒
    有持刀劃告訴人後腦部位，也不知道告訴人後腦傷勢如何來
    云云，伊僅有普通傷害之犯意，並沒有殺人或使人受重傷之
    犯意等語。指定辯護人則為被告辯護稱：被告與告訴人之間
    並無仇恨，且素昧平生，被告應無殺害告訴人或使告訴人受
    重傷之動機，本件可能係肇因於被告精神疾病之因素，在被
    告病情發作情形下偶起犯意，被告並無殺人或使人受重傷之
    故意；且告訴人於本院審理時所證有關後腦部位之傷勢，係
    在檢察官誘導下所證，該後腦部位之傷勢又屬輕微，告訴人
    自己一開始亦未發現，不能排除係告訴人臉部遭被告劃傷之
    後再撞擊案發現場停放之機車或者不詳之他處所致；且被告
    於行兇後立即離開，並未繼續持刀砍擊，復未說何話語，綜
    觀被告下手部位、告訴人傷勢之情形，被告顯係基於普通傷
    害犯意而為本案犯行；另被告案發時之精神狀況已達精神耗
    弱之程度等語。經查：
(一)被告於上揭時、地手持扣案水果刀揮砍告訴人成傷等情，業
    據被告坦承在卷，除就被告揮砍告訴人之次數、是否揮砍其
    後腦部位等節外，核與證人即告訴人於偵查及本院審理時具
    結證述之內容（詳臺灣士林地方法院檢察署94年度偵字第41
    64號卷【以下簡稱：4614號卷】第69頁至第70頁及本院94年
    9 月9 日審判筆錄參照），均大致相符。而告訴人甲○○於
    上揭時、地為被告持刀揮砍後，當場血流如注，有現場照片
    8 幀、扣案水果刀1 把暨內政部警政署刑事警察局94年6 月
    15 日 刑醫字第0940067919號鑑驗書1 份（載明於現場即台
    北市大同區○○○路250 號前騎樓所採編號3-1 至3-4 血跡
    樣本DNA 與告訴人甲○○之DNA-STR 型別相同）在卷可資佐
    證；告訴人於案發後，隨即於同日下午3 時許至台北馬偕醫
    院就診，先檢出臉部近顴骨部位深度撕裂傷約11×1. 5×
    2.2 公分深及顏面及口部肌肉之傷害，嗣又於同日晚間9 時
    8 分回診，又檢出後腦部位頭皮2 處撕裂傷（4 ×1 ×1 公
    分）、（3 ×1 ×1 公分），此有甲○○馬偕紀念醫院診斷
    證明書2 紙（94年4 月21日診斷證明書，參見4164號卷第72
    頁，另參見同卷第87頁）、急診病歷資料1 份（4164號卷第
    77頁至第86頁）、傷勢照片4 幀（4164號卷第74頁、第75頁
    分別參照）在卷可稽，復據本院當庭勘驗無訛（本院94年9
    月9 日審判筆錄參照），堪認被告前開有關其於上揭時、地
    ，持扣案水果刀1 把揮砍告訴人甲○○成傷之自白與事實相
    符，堪予採信。
(二)被告固辯稱僅持扣案水果刀揮砍告訴人左臉頰1 刀云云，惟
    查：
  (1)證人即告訴人甲○○先後於偵查及本院審理時分別明確具結
    證稱：「先砍我左臉，再砍後面」（94年5 月11日偵訊筆錄
    ，4164號卷第70頁參照）、「（問：你臉部的傷及後腦的傷
    是被告傷你的臉部一會後，才再劃你的後腦？）對，劃完我
    的臉以後，隔一會兒才再劃我的後腦，隔了多久我不知道」
    （本院94年9 月9 日審判筆錄第4 頁參照），則證人前後所
    證一致，又係在偽證重典之心理壓力下具結作證，堪可採信
    。雖證人於本院審理時係在公訴人於主詰問時以誘導方式詰
    問後，始為上開證述，惟按「行主詰問時，不得為誘導詰問
    。但下列情形，不在此限：3 、關於證人、鑑定人記憶不清
    之事項，為喚起其記憶所必要者。」，刑事訴訟法第166 之
    1 第3 項第3 款訂有明文。檢察官係先詰問「被告當時對你
    下手劃了幾刀？」，經證人答稱「不記得」後，始以誘導方
    式再為詰問，以喚起證人記憶，尚與詰問規則無違，自不得
    據此否定證人甲○○所證之證據證明力。
  (2)指定辯護人又辯以告訴人後腦部位2 處傷勢可能係為被告持
    刀揮砍後，告訴人自行撞擊路邊停放機車或者不詳處所導致
    云云。惟查，辯護人上開假設除據證人即告訴人甲○○明確
    否認外（本院94年9 月9 日審判筆錄第4 頁參照），告訴人
    後腦部位2 處傷勢其傷口形狀均呈上彎弧度之半圓弧形，復
    據本院當庭勘驗無訛（本院94年9 月9 日審判筆錄第7 頁至
    第8 頁參照），實係持利刃由上往下分別平行揮砍所致，較
    為可採。
  (3)再者，被告自承其揮砍告訴人1 刀，且其揮砍之方向，係以
    右手持刀，從告訴人左臉頰由顴骨方向往嘴唇方向斜劃1 刀
    ，即由上往下之刀勢，核與本院當庭勘驗告訴人之左臉頰之
    傷勢情形略以係自顴骨下方延伸到上唇的中間，顴骨下方的
    部分比較寬，疤痕顏色較深，上唇部分的傷口疤痕較細、顏
    色較淺等節（本院94年9 月9 日審判筆錄第11頁參照）相互
    核符；惟告訴人後腦部位2 處傷勢，又顯係執利刃由上往下
    平行揮砍所致，已如前述，既與被告自承揮砍1 刀之刀勢、
    方向均不相符合，更堪認當係被告持刀另行揮砍所致。
　(4)另查，告訴人甲○○案發後旋於同日15時許即抵馬偕醫院急
    診，斯時病歷有關傷勢之記載僅有左臉頰部分受傷，未載後
    腦部位之傷勢，似與告訴人所指後腦部位2 處傷勢亦係被告
    同時、地持刀砍傷等情有所未符。然查，告訴人於同日之晚
    間9 時8 分許即再度返回馬偕醫院就診，併就後腦部位2處
    傷勢診療，此有馬偕紀念醫院94年5 月9 日馬院醫外字第94
    1566號函暨檢附病歷資料在卷可稽（4164號卷第76頁至第
    86頁參照），其第2 次就診紀錄之「主訴」欄內且載明「被
    打，臉有傷口，剛來診過回去後發現後腦有傷口」（4164號
    卷第81頁參照），此節復據證人即告訴人證述略以：後腦的
    傷是後來才發現，因為之前不會痛，是當天回家以後，媽媽
    幫伊洗頭時才發現，一發現就馬上又去急診。從洗頭發現到
    急診約20分鐘等語明確（本院94年9 月9 日審判筆錄第8 頁
    參照），核與病歷記載一致，且與常情無悖，自無執以否定
    證人所證之可信性。從而，被告確持扣案水果刀砍劃告訴人
    左臉部1 刀、後腦2 刀等情，可堪認定。
(三)又按殺人與傷害之區別，應以有無殺意為斷，其受傷之多寡
    及是否為致命部位，輕重如何，有時雖可藉為認定有無殺意
    之參考，究不能據為絕對標準，最高法院著有18年上字第13
    09號及19年上字第718 號判例可資佐參。另按殺人未遂之成
    立，以有殺害他人生命之故意，著手於殺人之實行而未發生
    死亡之結果為要件；倘無使人喪失生命之故意，僅在使其身
    體、健康受到傷害，則為傷害罪。故殺人未遂、傷害之區別
    ，端賴行為人行為時，究出於殺人或傷害之犯意而定。至殺
    人犯意之存否，固係隱藏於行為人內部主觀之意思，被害人
    傷痕之多寡、受傷處所是否即為致命部位、傷勢輕重程度、
    加害人下手情形、所用兇器為何，並與被害人曾否相識、有
    無宿怨等情，雖不能執為區別殺人與傷害之絕對標準，然仍
    非不得盱衡審酌事發當時情況，觀其行為動機，視其下手情
    形、用力輕重、砍向部位之手段，佐以其所執兇器、致傷結
    果、與被害人之關係暨行為後之情狀等予以綜合觀察論斷。
    茲應審究者乃被告前開持扣案水果刀砍劃告訴人成傷之行為
    ，係基於何種犯意而為？
  (1)經查，被告與告訴人素昧平生，並無恩怨或債務糾紛，此據
    證人即告訴人甲○○及被告陳明在卷，互核相符，且本件係
    肇因於被告自覺行經該處停等紅燈之告訴人對其眼神有異，
    應屬臨時起意，是被告辯稱當日持刀意在教訓告訴人，應屬
    可採，其並無戕害告訴人生命或使其受重傷之動機及故意。
  (2)再觀之告訴人受傷部位，被告辯稱當時伊係刻意避開重要知
    覺器官，看準告訴人顏面部揮砍，核之告訴人受傷情形，固
    為靠近人體重要知覺器官之顏面部、後腦部，惟究已偏離各
    該重要知覺器官，核與被告所辯伊僅意在告訴人臉上劃一刀
    ，以教訓告訴人等語相互核符。況徵之證人即告訴人甲○○
    所述，當時告訴人正在等紅燈，處於靜止且不知抗拒之狀態
    ，被告果有殺人或使人受重傷之故意，以當時被告手持利刃
    、告訴人根本不知被告有揮砍的動作，亦無從反抗之情形下
    ，大可用力朝向告訴人致命之重要部位，或者重要知覺器官
    直接砍殺，且可準確命中而不致出現偏差，然而被告於上揭
    情狀下，僅從告訴人顏面部、後腦部揮砍共3 刀，可知被告
    應無致告訴人於死或使告訴人受重傷之意。另告訴人於受傷
    後，不知反抗，且亦未反抗，被告下手逞兇之時，旁邊且無
    人攔阻，均據其結證在卷（本院94年9 月9 日審判筆錄第9
    頁參照），被告在斯時並無人阻止之情況下，當可持續揮刀
    砍殺，從容行兇，以遂其目的，卻捨此未為，僅見告訴人流
    血後，即離去現場，業據證人即告訴人甲○○證述在卷（本
    院94年9 月9 日審判筆錄參照），並未進一步為加害行為，
    堪認被告並無蓄意執扣案水果刀針對人體要害之頭部重要知
    覺器官或頸部迭次猛砍情事，自不能僅憑該告訴人受傷之處
    適位於靠近人體要害之顏面部、後腦部，即執為被告具有殺
    人或使人受重傷故意之論斷。
  (3)再查，告訴人受傷情形係臉部近顴骨部位深度撕裂傷約11
    ×1.5 ×2.2 公分深及顏面及口部肌肉，此部分傷勢雖告訴
    人顏面有重大影響，惟尚不致危及性命；至後腦部位頭皮2
    處撕裂傷分別為4 ×1 ×1 公分、3 ×1 ×1 公分，傷勢尚
    屬輕微，不僅告訴人原本並未察覺，甚且告訴人案發後第1
    次至馬偕醫院急診時，亦未為診治醫療人員檢出診療，可見
    告訴人因本案所受之傷勢本不致立刻危及生命，益見被告主
    觀上應無戕害告訴人生命致其於死之犯意。
(四)綜觀被告下手部位、下手情形、告訴人傷勢情況及案發時一
    切情狀，應認被告僅係基於普通傷害之犯意而為，與殺人罪
    或重傷害罪之構成要件均屬有間，被告持扣案水果刀1 把揮
    砍告訴人成傷之行為，衡情尚難認其有殺人或使人受重傷之
    犯意，應僅具普通傷害之故意，至為灼然，被告辯稱其無殺
    人之犯意，要屬有據，堪以採信，其所為普通傷害犯行事證
    明確，犯行洵堪認定，應依法論科。
二、核被告乙○○所為，係犯刑法第277 條第1 項之傷害罪。公
    訴人認係犯刑法第271 條第2 項、第1 項之殺人未遂罪，容
    有誤會，惟基本社會事實同一，起訴法條應予變更。又被告
    持刀揮砍告訴人甲○○3 刀之犯行，係於同時同地或密切接
    近之時地實施，侵害同一之法益，各行為之獨立性極為薄弱
    ，依一般社會健全觀念，在時間差距上，難以強行分開，在
    刑法評價上，以視為數個舉動之接續施行，合為包括之一行
    為予以評價，較為合理，應論接續犯，而為包括之一罪。再
    被告經本院囑託行政院國軍退除役官兵輔導委員會臺北榮民
    總醫院（以下簡稱：臺北榮民總醫院）、國軍北投醫院鑑定
    被告行為時之精神狀況，其中，臺北榮民總醫院鑑定結果認
    被告案發前為一國立研究所之高材生，卻因精神症狀多年無
    法工作，退縮於家中，雖曾至精神科就醫，然被告無病識感
    ，不合作治療，對精神症狀多所否認，卻往往以暴力行為表
    現，被告有家族史，母親亦為一精神病患，案發前後被告並
    無明顯躁症或鬱症之症狀，案發時被告之行為實無法以常理
    理解，被告持刀外出後砍傷不認識之路人，實難如被告所述
    為情緒控制困難而已，故高度懷疑被告為一精神症患者，被
    告於案發當時處於精神病狀態，因處於妄想情緒中想法多疑
    故傷害被害人，被告於案發時之精神狀態應已達精神耗弱程
    度，目前被告仍有殘餘症狀，建議被告繼續就醫以控制精神
    病症狀等語，有臺北榮民總醫院94年10月24日北總精字第09
    40044348號函暨檢附之精神狀況鑑定書1 份存卷可按，本院
    審酌被告確有精神病病史，於91年12月17日初次被帶往振興
    醫院精神科就診住院，於92年1 月28日出院，惟因其無病識
    感，不肯服藥，嗣又就診於國軍北投醫院並住院，每月接受
    抗精神病藥物長效針劑之使用，又兩度於台北榮民總醫院急
    診，後因無健保床而未住院，經注射抗精神藥物長效針劑後
    返家，不久便發生本案，此有被告振興醫院、國軍北投醫院
    、台北榮民總醫院病歷及台北榮民總醫院精神狀況鑑定書有
    關被告個人生活史及病史記載在卷可參，暨被告情感性精神
    病之重大傷病卡1 紙存卷可憑，復據專業之鑑定報告明確肯
    認被告於羈押期間定期接受診療，迄今仍有精神病殘餘症狀
    等情，因認本件犯行時，係在精神耗弱之情況下，依刑法第
    19條第2 項之規定，減輕其刑。至本院另亦囑託國軍北投醫
    院鑑定被告行為時之精神狀態，鑑定結果認：「一、精神科
    診斷：1.疑似精神分裂病。2.強迫性精神官能症。二、結論
    ：根據上述資料，被告為一強迫性精神官能症患者，之後逐
    漸出現思考較貧乏、人際關係障礙及社會職業功能逐漸退化
    ，這些功能退化是強迫性精神官能症之病無法解釋的；依據
    『ICD-10精神與行為障礙之分類- 診斷指引』之定義，無法
    完全排除被告是位單純性精神分裂病患者之可能，但目前無
    法確定此診斷，故推論判定被告於犯行時無精神耗弱或心神
    喪失之狀態，此固有該院精神鑑定報告書1 份存卷可按。惟
    其結論兩可，復未有足夠判斷依據證立支持其結論，因認無
    從採取，附此敘明。爰審酌被告前無犯罪科刑之前科紀錄，
    有臺灣高等法院被告前案紀錄表1 紙存卷可按，被告因罹精
    神疾病，致觸刑章，惡性非重，係因罹患精神病症多年，因
    缺乏病識感，未服用精神藥物，導致病情更加嚴重，致一時
    衝動偶發犯意持刀傷害他人，告訴人正值青春年華，顏面部
    受創雖不致危及生命，然對身體、心理層面所肇創傷之程度
    均非輕微，被告復未能與告訴人達成和解等一切情狀，量處
    有期徒刑1 年。至扣案之水果刀1 把，係被告所有供犯罪所
    用之物，均據被告供明在卷，爰依刑法第38條第1 項第2 款
    宣告沒收。
三、按保安處分之措施亦含社會隔離、拘束身體自由之性質，其
    限制人民之權利，實與刑罰同，本諸法治國家保障人權之原
    理及刑法之保護作用，其法律規定之內容，及法院於適用該
    法條，決定應否執行特定之保安處分時，應受比例原則之規
    範，使保安處分之宣告，與行為人所為行為之嚴重性、行為
    人所表現之危險性，及對於行為人未來行為之期待性相當（
    司法院大法官釋字第471 號解釋理由書意旨參照）。是保安
    處分中之監護處分，性質上有監禁與保護之雙重意義，一方
    面使受處分人與社會隔離，以免危害社會；他方面給予適當
    治療，使其回歸社會生活。查被告因強烈缺乏病識感，經專
    業精神科醫師診斷高度懷疑其為一精神症患者，且又自91年
    間起即有精神病史，分別就診於振興醫院、國軍北投醫院、
    台北榮民總醫院，俱如前述，復又有本案之發生，足認被告
    倘未長期接受心理輔導，及情緒穩定、藥物之治療，確有再
    度發病而對於社會肇生危害之可能，是有令入相當處所，施
    以監護之保安處分之必要，爰依刑法第87條第2 項之規定併
    予宣告被告於刑之執行完畢或赦免後，再令入相當處所施以
    監護1 年，方為允當。
據上論斷，應依刑事訴訟法第299 條第1 項前段、第300 條，刑
法第277 條第1 項、第19條第2 項、第38條第1 項第2 款、第87
條第2 項，罰金罰鍰提高標準條例第1 條前段，判決如主文。
本案經檢察官王巧玲到庭執行職務
中　　華　　民　　國　　94　　年　　12　　月　　12　　日
                  刑事第六庭審判長法  官  李育仁
                                  法　官  姜麗香
                                  法　官  許辰舟
以上正本證明與原本無異。
如不服本判決，應於判決送達後10日內，向本院提出上訴狀。
                                  書記官  洪忠改
中　　華　　民　　國　　94　　年　　12　　月　　12　　日
附錄本案論罪科刑法條：
中華民國刑法第277條第1項
傷害人之身體或健康者，處三年以下有期徒刑、拘役或一千元以
下罰金。
中華民國刑法第87條第2項、第3項
因精神耗弱或瘖啞而減輕其刑者，得於刑之執行完畢或赦免後，
令入相當處所，施以監護。
前二項處分期間為三年以下。
